【裁判字號】    92,台上,5845
【裁判日期】    921016
【裁判案由】    妨害自由
【裁判全文】
最高法院刑事判決                              九十二年度台上字第五八四五號
    上  訴  人  台灣高等法院檢察署檢察官
    被      告  甲○○
右上訴人因被告妨害自由案件，不服台灣高等法院中華民國九十年四月十三日第二審
判決︵八十九年度上訴字第一六三五號，起訴案號：台灣台北地方法院檢察署八十七
年度偵續字第二００號︶，提起上訴，本院判決如左：
    主  文
原判決撤銷，發回台灣高等法院。
    理  由
本件原判決以公訴意旨略以：緣另案被告張靜慧（原審法院另案民國八十八年度上訴
字第二三八五號判決無罪，經檢察官上訴本院中）係告訴人林嵩山開設之高立建設開
發股份有限公司職員，八十三年間，告訴人仲介中國航聯產物保險股份有限公司所有
坐落台北市○○段○○段四七六等地號土地與僑泰建設股份有限公司合建，並以告訴
人之妻劉士瑛名義買下上開土地旁之畸零地，再受託承攬二家公司合作開發案件，得
收取約定之仲介報酬，其間在八十四年六月間，告訴人找張靜慧謄錄上開土地合建企
劃書，張靜慧委由其夫即另案被告王林生（與張靜慧同案一併由檢察官上訴本院中）
代為謄錄，告訴人並應允給予約新台幣（下同）三十萬元獎勵金，事成後，王林生、
張靜慧二人見告訴人未依約給付，並見告訴人因上開仲介案取得上千萬元之仲介費用
，遂萌生不法所有之意圖，夥同被告甲○○、另案被告陳天民（與張靜慧同案一併由
檢察官上訴本院中）共同意圖為自己不法之所有，於八十五年九月五日上午八時許，
由王林生、甲○○及不詳姓名之男子二人，攜帶電纜一綑，乘告訴人開門擬外出之際
，侵入其位於台北市○○○路○段一九四號六樓之二租住處，因告訴人否認土地仲介
之事，先遭甲○○持空酒瓶毆打，致受臉部、胸部瘀傷等傷害，甲○○隨即出示手槍
一把，以強暴脅迫等方式使告訴人心生畏懼，但告訴人仍拒絕交付仲介費，渠等即將
告訴人關入廁所拘禁，限制其行動自由，同日約下午一時許，始將告訴人釋出，告訴
人因恐續遭毆打、拘禁及懾於對方持有槍枝，遂在王林生、張靜慧等人強制下先支付
現金十萬元，但因告訴人無現款在身，被逼緊急聯絡友人張清吉調借，由張某交代花
蓮企業銀行新莊分行人員，再由告訴人簽發支票交予現場之不知名人士持往銀行取款
，同日下午三時許，王林生等人得手後，又由王林生填寫「答應給王林森（生）酬勞
及勞務費用三百萬元」之承諾書，強制告訴人簽名，同時強制告訴人簽發面額計二百
九十萬元之支票四紙，王林生等人始離去，因認被告甲○○涉犯刑法第三百四十六條
恐嚇取財、第三百零二條剝奪他人行動自由、第三百零四條強制、第三百零六條無故
侵入住宅等罪嫌。經審理結果，認為被告犯罪不能證明，因而維持第一審諭知被告無
罪之判決，駁回檢察官在第二審之上訴，固非無見。
惟查(一)、審理事實之法院，對於案內與論罪科刑、罪名成立與否有關之一切證據，除
認為不必要者外，均應詳為調查，然後基於調查所得之心證以為判斷之基礎；苟與待
證事實有重要關係，在客觀上認為應行調查之證據，又非不易調查或不能調查，而未
依法加以調查，率予判決者，即有刑事訴訟法第三百七十九條第十款規定所稱應於審
判期日調查之證據，而未予調查之違法。本件原審採信被告所辯未夥同王林生等人於
八十五年九月五日前往告訴人位於台北市○○○路○段一九四號六樓之二租住處之辯
解，而為被告有利之認定。然查被告於八十八年八月七日經通緝到案，第一審法院初
訊時，供稱八十五年九月五日伊與王林生、張靜慧及綽號「文隆」等共四、五人到林
嵩山住處，林嵩山簽發多張支票，票期半個月、一個月，支票由王林生拿去，因怕他
（林嵩山）早上去打高爾夫球，所以於當日八時就去找他，他逃避這件事情等情（見
一審訴緝卷第十二頁背面、第十三頁），核與告訴人於第一審法院應訊時，所稱八十
五年九月五日上午八時許，甲○○等人到伊住處，向我要仲介費（見同上卷第六十八
頁），及其於檢察官偵查中稱伊被迫簽四張支票面額二百九十萬元相符（見偵續卷八
十七年六月四日訊問筆錄），另有告訴人簽發之上揭四張支票明細表影本在卷（見同
上卷第八十四頁），與被告所供票期為半個月、一個月情節亦相符。原審對上開不利
於被告之證據，未踐行調查證據之程序，提示被告命行辯論，且未於判決理由說明何
以不採之理由，即採信被告未於八十五年九月五日上午前往台北市○○○路○段一九
四號六樓之二告訴人租住處之辯解。已有應於審判期日調查之證據而未予調查及理由
不備之違法。(二)、上開被告已自白夥同另案被告張靜慧於八十五年九月五日至告訴人
租住處，此與告訴人於偵查中指訴張靜慧有參與該部分犯行，核無不合，原審疏未傳
訊張靜慧到庭詳加調查，遽謂告訴人指訴不符，自有調查職權未盡之違法。(三)、審判
期日之訴訟程序，專以審判筆錄為證；倘判決書內所記載之證據，與卷內筆錄或證物
之內容不相適合，則其判決之根據，實際上並不存在，自屬採證違法。經查原判決論
述被告是否於八十五年九月五日上午至告訴人租住處時，理由四(三)之５（即原判決第
九、十頁）所列八十六年度偵字第八二三一號偵查卷第十二頁背面，第十三頁正面，
八十六年度偵續字第二００號卷第九十三頁背面等陳天民所供各情，係警員、檢察官
訊問陳天民，就八十五年十二月二十一日其與同案被告王林生、張靜慧到泰山康泰醫
院帶走告訴人時，所供各情，並未訊及八十五年九月五日該部分犯行，陳天民亦未就
八十五年九月五日部分答訊（按起訴書第三頁倒數第十二行前所列犯罪事實為起訴被
告涉案部分，第十二行後即十二月二十一日部分所涉各節與被告無涉）。至所列第一
審法院八十八年度訴緝字第一六七號卷第一一二頁至第一一三頁筆錄係王林生供詞，
原審誤認係陳天民供詞，謂陳天民此部分所供與前供各情前後不符云云。又八十六年
度偵字第八二三一號偵查卷第九頁、第五十八頁背面、第五十九頁所列王林生與張靜
慧所供當日與綽號「海濤」者一同前往等語，係指渠等於八十五年十二月二十一日一
同前往泰山康泰醫院帶走告訴人之事，並非指於八十五年九月五日一同前往告訴人租
住處部分，原判決併誤為八十五年九月五日部分，謂與被害人林嵩山指訴情節不符云
云，亦屬採證違法。檢察官上訴意旨，執以指摘原判決不當，非全無理由，應認原判
決有撤銷發回更審之原因。因公訴人認被告所犯剝奪他人行動自由罪與恐嚇取財、強
制及無故侵入住宅部分有方法結果之牽連關係，基於審判不可分之原則，併予發回。
據上論結，應依刑事訴訟法第三百九十七條、第四百零一條，判決如主文。
中      華      民      國    九十二    年      十      月     十六     日
                              最高法院刑事第二庭
                                  審判長法官  陳  錫  奎
                                        法官  洪  清  江
                                        法官  李  伯  道
                                        法官  洪  文  章
                                        法官  花  滿  堂
      右正本證明與原本無異
                                              書  記  官
中      華      民      國    九十二    年      十      月    二十三    日


司法院資訊處製作；財團法人民間司法改革基金會備份。
